【裁判字號】    92,交聲,1150
【裁判日期】    921231
【裁判案由】    交管條例聲異
【裁判全文】
臺灣板橋地方法院交通事件裁定                  九十二年度交聲字第一一五○號
    原處分機關  交通部公路總局臺北區監理所
    異  議  人  甲○○
    即受處分人
右列異議人即受處分人因違反道路交通管理處罰條例案件，不服原處分機關於中華民
國九十二年五月二十三日所為之裁決處分（裁決書案號：北監自裁字第裁四○－ＺＩ
0000000號），聲明異議，本院裁定如左：
    主  文
原處分撤銷。
    理  由
一、聲明異議意旨略以：異議人即受處分人甲○○所有之車牌號碼Ｐ八－九九二二號
    自用小客車，於民國（下同）九十一年九月十九日下午二時三十三分許，行駛於
    國道三號高速公路南向四‧九公里處時，未遵守該路段速限為時速九十公里之管
    制規定，而以時速一○九公里之車速行駛，超過最高速限十九公里，經測速照相
    儀器拍攝違規照片後，由內政部警政署國道公路警察局第六警察隊（下稱原舉發
    機關）警員逕行掣單舉發；惟上開自用小客車雖為異議人所有，然早已長期借予
    友人雷樹基使用，異議人並非實際使用人，而上開車輛更於九十一年七月下旬間
    ，即遭討債公司人員強行取去，迄今未歸還；異議人並非本件違規超速之駕駛人
    ，本不應受罰，且異議人從未曾收受本件違規通知單及採證照片之送達，根本不
    知有此違規事實，以致未能在指定日期前依法定程序報明上情而免罰；爰依法聲
    明異議，請求撤銷原處分，由原處分機關另為適當之處理等語。
二、按對於違反道路交通管理處罰條例之行為，逕行舉發者，應按已查明之資料填註
    車牌號碼、車輛種類、車主姓名或地址，並於通知單上方空白處加註逕行舉發之
    文字後，由舉發機關送達被通知人；又逕行舉發違反道路交通管理事件，經汽車
    所有人依通知單之應到案日期前到案，並告知違規駕駛人姓名、身分證統一編號
    及住址者，處罰機關應即另行通知違規駕駛人到案依法處理；再處理違反道路交
    通管理事件，有關文書送達之程序，依行政程序法之規定，違反道路交通管理事
    件統一裁罰基準及處理細則第十一條第一項第三款、第二十四條前段、第五條分
    別定有明文。再行政程序法中對於文書送達，其第七十二條第一項規定：「送達
    ，於應受送達人之住居所、事務所或營業所為之。但在行政機關辦公處所或他處
    會晤應受送達人時，得於會晤處所為之」，第七十八條規定：「對於當事人之送
    達，有下列各款情形之一者，行政機關得依申請，准為公示送達︰一、應為送達
    之處所不明者；二、於有治外法權人之住居所或事務所為送達而無效者；三、於
    外國或境外為送達，不能依第八十六條之規定辦理或預知雖依該規定辦理而無效
    者（第一項）。有前項所列各款之情形而無人為公示送達之申請者，行政機關為
    避免行政程序遲延，認為有必要時，得依職權命為公示送達（第二項）」；由上
    開行政程序法之規定可知，行政機關欲對應受送達人為公示送達者，除有該法第
    七十八條第一項第二、三款所定之事由外，須應受送達人應為送達之處所不明，
    始足當之；倘應為送達之處所並非不明，僅因一時郵務之誤致未能送達者，即與
    上開公示送達之要件不合，自不得逕對應受送達人為公示送達，否則其公示送達
    ，即難認為合法。
三、經查，本件原舉發機關逕行舉發異議人即受處分人甲○○上開於高速公路駕車超
    速之違規事由，其所掣發之違規通知單及採證照片，經以郵遞方式向異議人位於
    臺北縣三重市○○○路二十巷十三號四樓戶籍地址為送達後，經郵局以「遷移不
    明」為由退回原舉發機關，原舉發機關乃依前揭違反道路交通管理事件統一裁罰
    基準及處理細則第五條、行政程序法第七十八條第一項第一款之規定，對異議人
    為公示送達，此有上開違規通知單信封、原舉發機關九十一年十二月十二日公警
    國六（九）交字第○九一○○○八八八一號公告各一件在卷可按（均影本）；惟
    查，異議人自六十八年間起迄今，均係居住於上址臺北縣三重市○○○路二十巷
    十三號四樓戶籍所在地，此據異議人供明在卷，並經本院依職權調取異議人戶籍
    資料核閱無訛，有異議人個人基本資料表一紙附卷足憑，復徵諸異議人嗣亦係於
    上址收受本件原處分機關裁決書之送達等情（有送達證書影本可按），足認異議
    人確係持續居住於上址戶籍地，並未遷移他處；而本件違規通知單經向異議人前
    揭戶籍地址為送達之結果，竟以「遷移不明」為由遭退回，顯與異議人當時確居
    住於該址之事實相違，應係郵遞疏誤所致，自不因郵政機關此一單方面且與事實
    不符之記載，即影響於異議人應受送達處所之認定。從而，依前揭行政程序法第
    七十二條第一項規定，異議人應受送達之處所，自始至終均在其上址戶籍地，並
    無應為送達處所不明之情形，即與同法第七十八條第一項第一款所定得為公示送
    達之事由不符；本件原舉發機關逕對異議人為公示送達，於法尚有未合，自不發
    生上開違規通知單已合法送達於異議人之效力。綜上所述，本件違規通知單既未
    合法送達於異議人，而原處分機關竟逕向異議人為裁罰，其處分之程序即難謂無
    瑕疵，並致異議人喪失於收受前開違規通知單後，於指定期日前到案告知實際駕
    駛人之身分資料，以求轉罰該實際駕駛人而免除自身罰責之權利；本件異議人執
    上情聲明異議，為有理由，應由本院將原處分撤銷，並發回原處分機關，另就本
    件違規通知單踐行法定之送達程序，俟該違規通知單合法送達於異議人後，再依
    法為適當之處置。
據上論斷，應依道路交通案件處理辦法第二十條，裁定如主文。
中    華    民    國      九十二      年      十二      月    三十一    日
                                  臺灣板橋地方法院交通法庭
                                      法  官  劉景宜
右正本證明與原本無異。
如不服本裁定，應於送達後五日內，向本院提出抗告狀。
                                      書記官  劉育君
中    華    民    國      九十三      年        一      月      二      日


司法院資訊處製作；財團法人民間司法改革基金會備份。
